臺灣雲林地方法院民事判決　九十一年度簡上字第七八號
　　上　訴　人　庚○○
　　訴訟代理人　丁○○
　　被 上 訴人　己○○
　　　　　　　　戊○○
　　　　　　　　乙○○
　　　　　　　　丙○○
　　　　　　　　子○○
　　　　　　　　癸○○
　　　　　　　　辛○○
　　　　　　　　壬○○
　　訴訟代理人　甲○○
右當事人間請求分割共有物事件，上訴人對於中華民國九十一年七月九日臺灣雲林地
方法院虎尾簡易庭九十年虎簡字第九０號第一審判決，提起上訴，本院判決如左：
    主      文
原判決廢棄。
兩造公同共有坐落雲林縣西螺鎮○○段八一三之二七地號、地目道、面積壹拾陸平方
公尺，其分割方法如附圖所示：編號Ａ部分面積陸平方公尺，分歸上訴人庚○○取得
；編號Ｂ部分面積伍平方公尺歸被上訴人壬○○取得；編號Ｃ部分面積伍平方公尺，
歸上訴人己○○取得。
兩造補償方法如附表一所示。
第一、二審訴訟費用，由兩造依附表二內「應繼分比例」負擔。
    事      實
甲、上訴人方面：
一、聲明：求為判決如主文。
二、陳述：除與原判決記載相同者，茲引用之外，補稱：
（一）兩造共有雲林縣西螺鎮○○段八一三之二七地號土地（下稱系爭土地）面積只
      有十六平方公尺（四‧八四坪），但共有人眾多，如按應繼分比例分配，共有
      人丙○○只能分配０‧六六七平方公尺，乙○○只能分配０‧五三三平方公尺
      ，面積狹小，勢必毫無用處。系爭土地北邊緊鄰同段八一三之十七（己○○所
      有）、八一三之十八（壬○○所有）、八一三之十九地號（庚○○所有）等三
      筆土地，如能將土地劃歸該三人所有，以便土地合併利用，再以金錢補償其他
      共有人，則可發揮地盡其利之效用。
（二）系爭土地北邊三塊土地即同段第八一三之十七、八一三之十八、八一三之十九
      號，現況並無鄰接馬路，中間隔著系爭土地，尚未鋪上柏油。當初西螺鎮公所
      將系爭土地劃為道路預定地，預定要拓寬馬路，以便大貨車可以通行到西螺果
      菜市場。但情事變遷，沒料到如今政府財政困窘，遲遲沒有資金徵收系爭土地
      ，而目前西螺鎮已經拓寬另一條道路，可以讓大貨車通往西螺果菜市場，所以
      目前沒有徵收系爭土地的計畫。因此，若不將系爭土地依聲明方式分割，北邊
      的三筆土地將無法出入，無法興建房屋。請求依聲明方式分割，並願以每坪新
      台幣（下同）十五萬元補償其他共有人。原審判決採取拍賣變價分配價金之方
      法，此種方法將造成北邊三筆土地出入困難，請求予以廢棄。
（三）最高法院六十二年台上字第二五七五號判例，認為土地裁判分割時，不可將土
      地分歸共有人一人或數人，而命以價金補償其他人。此種見解不足以適應社會
      的需要，常造成分割的困難，損及共有人之利益，常造分割過小的土地，不符
      經濟效益。
（四）民法第一千一百六十四條所訂之遺產分割，係以遺產為一體，整個為分割，目
      的在廢止全部遺產之公同共有關係。本件為遺產分割，不必然適用分割共有物
      之規定，否則豈非每一筆遺產土地均應按應繼分分割？即使是共有物之分割，
      亦應可將土地分歸共有人一人或數人。
三、證據：除援用第一審所提證據外，未提出新證據。
乙、被上訴人方面：
    被上訴人壬○○於言詞辯論期日到庭，並提出聲明、陳述如左。
    被上訴人己○○、戊○○、乙○○、丙○○、子○○、癸○○、辛○○經合法通
    知，於言詞辯論期日時不到庭，唯僅有被上訴人己○○曾於準備程序時提出聲明
    如左，其餘未提出任何書面陳述聲明。
一、聲明：
    己○○、壬○○部分：同意依上訴聲明。
二、陳述：除與原判決記載相同者，茲引用之外，補稱：
    壬○○部分：同意以每坪十五萬元作為補償之標準。
三、證據：除援用第一審所提證據外，未提出新證據。
    理      由
一、被上訴人己○○、戊○○、乙○○、丙○○、子○○、癸○○、辛○○經合法通
    知，於言詞辯論期日時不到庭，經查無民事訴訟法第三百八十六條所列各款情形
    ，爰依上訴人之聲請，由上訴人對己○○等七人進行一造辯論而為判決。
二、本件上訴人起訴主張：兩造公同共有系爭土地，係按應繼分比例共有，兩造就系
    爭土地並無不能分割之特約，亦非不能分割，乃請求將系爭土地如聲明所示方法
    分割，俾便北邊三位土地所有人（亦為本件共有人之一）可以通往馬路，並以每
    坪十五萬元計算補償標準；原審以變價分配之方法，增加北邊土地所有人出入困
    難，應予廢棄，因此求為准許分割如聲明所示。被上訴人壬○○、己○○則均同
    意上訴人提出之分割及補償辦法。
三、按共有人得隨時請求分割共有物；但因物之使用目的不能分割或契約訂有不分割
    之期限者，不在此限；又公同共有之關係，自公同關係終止，或因公同共有物之
    讓與而消滅；公同共有物分割之方法，除法律另有規定外，應依關於共有物分割
    之規定，民法第八百二十三條第一項、第八百三十條分別定有明文。本件雙方因
    繼承而公同共有系爭土地，而部分共有人癸○○、辛○○現行蹤不明，勢必無法
    全部共有人協議分割終止公同共有關係，所以請求法院裁判分割，並以起訴行為
    代替終止公同共有之意思表示，核無不合，應予准許。惟原審依據民法第八百二
    十四條及最高法院六十二年台上字第二五七五號判例，認為不能採用「部分共有
    人原物分配，部分共有人金錢補償」之分割方法，故採用變價分配方法分割。上
    訴人對此表示不服，被上訴人己○○、壬○○亦贊同上訴人主張之分割方法。因
    此，本件首應審究：是否「變價分配」及「原物分配」之分割方法均不適合用於
    本案例？如果上述二種方法都不適當，以「部分共有人原物分配，部分共有人金
    錢補償」之分割方法，是否合法？
四、法院適用民法第八百二十四條裁判分割時，依據學者通說及實務見解看法，法條
    文義只有二種分割方法：（一）以原物分配於各共有人，如果共有人中，有不能
    按其應有部分受分配者，得以金錢補償之。（二）變賣共有物，以價金分配於各
    共有人。此二種方法，於本案中是否適當？茲分述如後：
（一）系爭土地地目為「道」，在地籍圖上顯示為道路預定地（原審卷第九頁），面
      積只有十六平方公尺。因為目前政府財政困窘，遲遲沒有辦理徵收，所以系爭
      土地並無鋪上柏油，亦非供公眾通行使用，目前仍是一般空地，有原審勘驗筆
      錄，及西螺地政事務所九十年九月十二日九十雲西地二字第五六五六號函附復
      丈成果圖附於原審卷內可證。如採原物分配方式，依據附表二之應繼分計算，
      乙○○、壬○○、丙○○、子○○、辛○○等五人分配面積為均０‧六四平方
      公尺，面積狹小，幾無立身之地。而且北邊三筆土地所有人庚○○、壬○○、
      己○○三人，應分配面積分別為三‧二平方公尺、０‧六四平方公尺、三‧二
      平方公尺，依據系爭土地寬度約一‧二五公尺計算，將來庚○○等三人所分得
      土地，接鄰道路的寬度分別為僅二‧五六公尺、五十一公分、二‧五六公尺，
      連汽車都無法進出，勢必北方三筆土地都無法利用，造成大筆資源浪費。可見
      系爭土地確實不適宜以「原物分配」方法分割。
（二）如採變價分配方法，將系爭土地拍賣，因為系爭土地本身地目為「道」，毫無
      利用價值，不能建築，也不可能有人意願購買。如果拍賣結果，由庚○○、壬○○、己○○以外之人拍定，等於是徹底扼斷北邊土地出入通道，北邊三筆土
      地所有人必須以高價向拍定人取得「土地通行同意書」，或是另行對拍定人提
      起「確認通行權之訴」，曠日廢時，訴訟結果不知何年何月才能確定，況且勝
      敗結果未定，勞民傷財。若是由庚○○、壬○○、己○○三人其中一人拍定，
      是否會願意將土地分割給其他二人？或是可能會要求其他二人以高價購買？或
      是引發另一場「確認通行權」官司？勢必徒增訟累，造成紛爭不能一次解決。
      因此，就本件案例而言，變價分配實為不可行之分割方法。
五、法律漏洞與補充：
    本件案例中，法院是否可使用「部分共有人原物分配，部分共有人金錢補償」之
    分割方法？茲一一論述如後：
（一）向來學說（王澤鑑，民法物權第一冊「通則‧所有權」第二百八十二頁；謝在
      全，民法物權論上冊，第三百六十六頁）及實務見解（最高法院六十二年台上
      字第二五七五號判例），均認為民法第八百二十四條第三項金錢補償規定，所
      使用文字「以原物為分配時」，是接著同條第二項第一款「以原物分配於各共
      有人」而來，所以只限於各共有人均分配原物時，才有金錢補償；不允許「部
      分共有人原物分配，部分共有人金錢補償」之裁判分割方法。而依據體系解釋
      原則，既然同條第二項只列舉二款之裁判分割方法，自然排除其他分割方法，
      同樣可得出這種結論。但需注意，此項限制係針對法院裁判分割而來，若全體
      共有人協議分割，則不受此項限制，即使是協議僅由共有人一人取得原物，其
      他共有人獲得金錢補償，亦無不可。
（二）為何「部分共有人原物分配，部分共有人金錢補償」方法不可行？除了依據文
      義解釋、體系解釋以外，並無其他理論依據。然而參閱民法第八百二十四條立
      法理由：「查民律草案第一千零五十二條理由謂協議分割者，各共有人於審判
      外為分割之方法也，有省費和諧迅速之利益。然協議決裂時，亦應設補救之法
      ，故使欲分割之共有人，得向不欲分割之他共有人提起訴訟，求為分割同意之
      判決，而以此項確定判決代分割之同意，以免欲分割而不得分割之弊。此本條
      所由設也。」並未敘述為何法院只有「原物分配」「變價分配」二種分割方法
      ？為何不允許其他分割方法？立法理由均無交代。
（三）民法何以不賦予法院「部分共有人原物分配，部分共有人金錢補償」之裁判分
      割方法？並非此種分割方法對共有人有害，或是對社會公益有損，僅僅只是立
      法當時並未詳加考量。探求當時立法背景，可能因為民國十九年間，當時中國
      大陸土地幅員廣大，每筆土地平均面積相當大，即使共有人眾多，分割成多筆
      土地，也不至於有困難之處，並未考慮到土地狹小時之窘境；而且農業社會中
      ，人情濃厚，親友往來密切，多半能夠達成合意分割，需要法院以裁判分割救
      濟之情形，仍屬少數。所以民法第八百二十四條只賦予法院「原物分配」「變
      價分配」二種分割方法。然而當今台灣地區，地狹人稠，土地不斷細分，加上
      工商業社會人情冷漠，有時土地所有權人一死亡後，其後世子孫分居各地，素
      不往來，要全體繼承人達成合意，談何容易？即使最高法院六十二年台上字第
      二五七五號判例中案例事實，所分割之土地仍有一百五十二平方公尺及四十六
      平方公尺，共有人只有五個人（參考附該判決全文），就算是採原物分割方法
      ，分割所得之土地，仍比本案所能分割的土地（十六平方公尺，九個共有人）
      ，面積更大，情況也更好。然而上開判例至今時隔三十年，當今台灣社會的分
      割案件，土地面積越來越小，複雜程度越來越高，但分割的方法遲遲沒有改進
      ，甚至受限於七十年前的社會立法背景的思考，毫無進步。因此，產生了「不
      同之案例類型，竟為相同之處理」的矛盾情形。
（四）然而民法物權篇及相關分割規定，仍強調發揮「物盡其用」「地盡其利」「增
      加土地價值」之基本理念，法院應儘量分割出有使用價值的土地，不許分割後
      土地失去價值。此由容許金錢補償方式維持地形完整（民法第八百二十四條第
      二項第一款、第三項）、或禁止再分割之最小面積單位規定（土地法第三十一
      條）、禁止建築之畸零地（建築法第四十四條）、禁止分割後的耕地面積小於
      零點二五公頃（農業發展條例第十六條）等等規定，均可得知。即使在本件案
      例中，系爭土地面積只有十六平方公尺，地目為「道」，看似沒有利用價值，
      但是其分割方法仍須受到「物盡其用」「地盡其利」「增加土地價值」之基本
      理念拘束。
（五）依據法律基本理念及價值判斷，應加以規範的案例類型，雖然文字上已有規範
      ，但是對於特殊的案例情形未加以考量，且未排除一般規定的適用範圍，此種
      「應作除外規定，漏未作除外規定」之瑕疵，即是法學方法論上所稱「隱藏的
      漏洞」。換言之，在同一法律規定下，造成「不同之案例類型，竟為相同之處
      理」不公平情形。此種「隱藏的漏洞」需要以「目的性限縮」方式，限縮原來
      法規的適用範圍。亦即是將原來法律文義所涵蓋的範圍，予以類型化，將原來
      與立法意旨不符的部分，排除於適用範圍外，以符合「不同之案例類型，應為
      不同之處理」目的，達到公平要求。本院認為，民法第八百二十四條第二項、
      第三項之法定分割方法，在本件「土地面積狹小、共有人眾多、又不適合變價
      分配或原物分配」之極特殊案例中，應予限縮而無適用餘地。
（六）既然對於本件特殊案例，法律並無明文規定適當的分割方法，而法院並無拒絕
      裁判的權利，法院仍必須尋找適當法源作為判決依據，此種情形，就有「法官
      造法」空間。本院參照民法第八百二十四條立法理由，認為裁判分割是在替代
      當事人合意，以救濟當事人合意之窮。既然當事人得以協議「部分共有人原物
      分配，部分共有人金錢補償」之方法分割，法院裁判分割時，基於同樣法理，
      類推適用，亦可採取「部分共有人原物分配，部分共有人金錢補償」之分割方
      法，以達成「物盡其用、地盡其利、提高土地價值」之目的。
六、法院的職責在為當事人解決問題，並不是在製造更多問題。法律的生命是經驗，
    而不是邏輯。系爭土地成為阻擋北邊三筆土地出入通道，起源於行政機關遲遲沒
    有徵收道路預定地，以致問題演變至今。如果採取「原物分配」，將使北邊三筆
    土地無法出入；如採「變價分配」，將引發更多確認通行權之訴訟，勞民傷財。
    行政機關遲遲不辦理徵收，肇致本件糾紛。法院豈能拘泥於陳舊見解，不思反省
    分割方法有沒有與時俱進，硬性採取「變價分配」，將責任推給無辜人民，要求
    人民多打官司以為善後？本此見解，原審採取變價分配方式分割土地，即有未臻
    妥善之處。
七、系爭土地原本為共有人繼承訴外人廖順安之遺產而來，原屬於「八一三之八號土
    地（地目道、面積二十四平方公尺）」之一部分，在本院虎尾簡易庭八十九年虎
    簡字第五號判決時，分割出系爭土地，地政機關編號為「八一三之二十七號土地
    」，並由兩造維持公同共有，應繼分計算如附表二。本院認為宜分割如附圖所示
    ：編號Ａ部分面積六平方公尺，分歸共有人庚○○（即八一三之十九土地所有人
    ）取得；編號Ｂ部分面積五平方公尺，分歸被共有人壬○○（即八一三之十八土
    地所有人）取得；編號Ｃ部分面積五平方公尺，分歸共有人己○○（八一三之十
    七土地所有人）取得，俾便北邊三筆土地得到出入之通路，提高土地價值，便於
    興建房屋。補償金額方面，上訴人庚○○及被上訴人壬○○，均同意以每坪十五
    萬元計算（即每平方公尺四萬五千三百七十五元）補償其他共有人，被上訴人己○○在本院及原審中，對此補償標準也沒有提出異議。而兩造在本院八十九年度
    虎簡字第五號分割共有物判決中，分割出系爭土地時，即同樣適用每坪十五萬元
    計算補償標準。而此項補償標準亦比目前每平方公尺二萬元之公告現值高出一倍
    以上，屬於優渥之補償條件，應可採納，故計算補償金如附表一。上述分割方法
    ，較為公平、合理，亦能發揮提高土地使用價值，符合物盡其用、地盡其利之目
    的。原審判決採取「變價分配」方法，將製造出更多訴訟糾紛，對任何人都沒有
    益處，實有可議；上訴意旨指摘原判決不當，求予廢棄改判，為有理由，自應由
    本院將原判決廢棄，並判決如主文所示。
八、又本件係因分割共有物而涉訟，上訴人之上訴雖有理由，惟被上訴人之本件行為
    ，可認按當時之訴訟程度，為伸張或防禦權利所必要，依民事訴訟法第八十一條
    第二款規定，自應命勝訴之上訴人負擔部分訴訟費用。兩造其餘主張，與判決結
    果無影響，無庸一一論列，併此敘明。
九、據上論結，本件上訴為有理由，依民事訴訟法第四百三十六條之一第三項、第四
    百五十條、第七十八條、第八十一條第二款、第八十五條第一項但書，第四百六
    十三條、第三百八十五條第一項前段，判決如主文。
中　　　華　　　民　　　國　　九十一　　年　　十二　　月　　二十五  　　日
                              臺灣雲林地方法院民事第二庭
~B審判長法　官　陳宏卿
~B　　　法　官　蔣得忠
~B　　　法　官　葉明松
右為正本係照原本作成。
本判決不得上訴
中　　　華　　　民　　　國　　九十一　　年　　十二　　月　　二十五  　　日
~B法院書記官　馮善詮
附表一
┌──┬───┬───┬────┬───────────────────────┐
│補  │應 有 │增加  │應支付補│  應  受  補  償  人  及  金  額  單位：新台幣│
│償  │面 積 │分配  │償金：單├───┬───┬───┬───┬───┬───┤
│人  │㎡    │面積  │位新台幣│乙○○│丙○○│子○○│辛○○│戊○○│癸○○│
├──┼───┼───┼────┼───┼───┼───┼───┼───┼───┤
│廖  │      │      │        │      │      │      │      │      │      │
│振  │3.2㎡ │2.8 ㎡│127050  │ 9075 │ 9075 │ 9075 │ 9075 │45375 │45375 │
│興  │      │      │        │      │      │      │      │      │      │
├──┼───┼───┼────┼───┼───┼───┼───┼───┼───┤
│廖  │      │      │        │      │      │      │      │      │      │
│銘  │0.64㎡│4.36㎡│197834  │14131 │14131 │14131 │14131 │70655 │70655 │
│宏  │      │      │        │      │      │      │      │      │      │
├──┼───┼───┼────┼───┼───┼───┼───┼───┼───┤
│廖  │      │      │        │      │      │      │      │      │      │
│振  │3.2㎡ │1.8 ㎡│ 81676  │ 5834 │ 5834 │ 5834 │ 5834 │29170 │29170 │
│輝  │      │      │        │      │      │      │      │      │      │
└──┴───┴───┴────┴───┴───┴───┴───┴───┴───┘
附表二
┌──┬───────────┬───────────────┬───┐
│    │繼承人                │ 對廖順安再繼承，及對廖黃代女 │應繼份│
│    │                      │ 代位繼承人                   │比  例│
├──┼───────────┼───────────────┼───┤
│ 被 │妻  廖黃代女（69.6.9死│                              │      │
│ 繼 │亡，應繼份由子女繼承）│                              │      │
│ 承 ├───────────┼───────────────┼───┤
│ 人 │長子  庚○○          │                              │ 1/5  │
│ ： ├───────────┼───────────────┼───┤
│ 廖 │次子  廖振星          │妻    乙○○                  │ 1/25 │
│ 順 │（65.8.12死亡）       ├───────────────┼───┤
│ 安 │                      │長男  壬○○                  │ 1/25 │
│ ︵ │                      ├───────────────┼───┤
│ 四 │                      │次男  丙○○                  │ 1/25 │
│ 十 │                      ├───────────────┼───┤
│ 一 │                      │長女  子○○                  │ 1/25 │
│ 年 │                      ├───────────────┼───┤
│ 一 │                      │次女  辛○○                  │ 1/25 │
│ 月 │                      ├───────────────┼───┤
│ 二 │                      │三女  胡惠敏58.11.27被收養無權│      │
│ 十 ├───────────┼───────────────┼───┤
│ 三 │三子  己○○          │                              │ 1/5  │
│ 日 ├───────────┼───────────────┼───┤
│ 死 │長女  戊○○          │                              │ 1/5  │
│ 亡 ├───────────┼───────────────┼───┤
│ ︶ │次女  癸○○          │                              │ 1/5  │
└──┴───────────┴───────────────┴───┘
